【裁判字號】    97,易,82
【裁判日期】    970603
【裁判案由】    背信
【裁判全文】
臺灣臺中地方法院刑事判決                97年度易字第82號
公  訴  人  臺灣臺中地方法院檢察署檢察官
被      告  甲○○
上列被告因背信案件，經檢察官提起公訴（96年度偵緝字第1994
號），本院判決如下：
    主    文
甲○○連續為他人處理事務，意圖為自己不法之利益，而為違背
其任務之行為，致生損害於本人之財產，處有期徒刑貳年。
    犯罪事實
一、甲○○有違反電信法等前科（本件未構成累犯）。緣丙○○
    、乙○○（丙○○之父）及高炳男（丙○○之兄）共同經營
    智晟營造有限公司（下稱智晟公司），從事工程營造之業務
    ，甲○○則為乙○○之朋友及智晟公司之下游承包商，因智
    晟公司從事工程營造需大量資金挹注，乙○○遂自民國（下
    同）93年3月間起，在臺中縣烏日鄉○○街91號智晟公司之
    營業處所，數次持丙○○簽發支票（付款人臺中商業銀行大
    慶分行，戶名丙○○，帳號000000000000號）交予甲○○，
    委託甲○○代為調借現金週轉使用，期間因甲○○有順利貸
    得款項，丙○○亦使支票得以兌現，雙方相互取得信任。因
    智晟公司急需用錢，乙○○遂於93年5月中旬起，於如附表
    所示之簽發及交付支票時間，共分3次，均在上址，持丙○○所簽發如附表所載支票號碼、發票日、面額之支票，當場
    交付甲○○，委託甲○○代為調借現金，並約定其中附表編
    號1、2之支票，及附表編號3至6之支票，均各一半係借款支
    票，另一半係質押支票，如有借得款項，甲○○亦得自行使
    用其中供作質押之支票，惟支票屆期時，應提供足額款項以
    供軋票（即乙○○第1次係交付附表編號1、2之支票，約定
    借款新臺幣（下同）50萬元，1張支票為借款支票，另1張為
    質押支票；第2次係交付附表編號3至6之支票，約定借款100
    萬元，2張支票為借款支票，另2張支票為質押支票；第3次
    係交付附表編號7、8之支票，約定借款為150萬元）。詎甲○○為乙○○、丙○○處理事務，倘未能持所交付之支票調
    得現金，自不能將附表8張支票自行挪用，否則不僅使智晟
    公司未能取得現金應急，反使丙○○額外對第三人負擔票據
    債務而受有損害，其竟基於意圖為自己不法利益之概括犯意
    ，因自己缺錢花用，連續於附表所載之交付時間，取得乙○○所交付之支票後，竟故意違背其任務，持附表之8張支票
    陸續向陳健杰貸得現金（即450萬元再扣除利息之所得款項
    ）後，未將約定借得款項交予乙○○、丙○○，而自行挪用
    ，使丙○○受有負擔450萬元票據債務之損害。嗣於附表支
    票陸續屆期，甲○○均未交付款項，事後亦均避不見面，附
    表支票退票後，經執票人陳健杰前來向丙○○催討票據債務
    ，丙○○、乙○○始知上情。
二、案經丙○○訴由臺灣臺中地方法院檢察署檢察官偵查起訴。
    理    由
一、本案證據能力之說明
    按「被告以外之人於審判外之陳述，雖不符前4條（指刑事
    訴訟法第159條之1至第159條之4）之規定，而經當事人於審
    判程序同意作為證據，法院審酌該言詞陳述或書面陳述作成
    之情況，認為適當者，亦得為證據」，又「當事人、代理人
    或辯護人於法院調查證據時，知有第159條第1項不得為證據
    之情形，而未於言詞辯論終結前聲明異議，視為有前項之同
    意」，刑事訴訟法第159條之5第1項、第2項亦有明文。本件
    被告就檢察官提出之證據之證據能力，均未於言詞辯論終結
    前聲明異議，自視為同意，合先敘明。
二、訊據被告甲○○對上揭時、地多次受乙○○之委託，收受告
    訴人丙○○之支票，且已有向陳健杰貸得款項等情於本院均
    自承在卷，惟矢口否認有上揭背信犯行，辯稱：確實有這些
    支票，但是這些錢我調給他們，我沒有私吞。這8張票確實
    都是乙○○交給我的，也確實是我拿去交給執票人的，執票
    人扣除利息後，確實也有把現金交給我，換現金之後，我就
    拿回去烏日地下道那邊智晟公司的事務所，我是親手把現金
    交給乙○○云云。惟查：
（一）被告上揭背信犯行，業據被告對乙○○確有交付附表8張
      支票委託其代為借款之事於本院亦自承在卷（本院卷第24
      頁），復據證人乙○○於本院證述在卷（本院卷第43頁）
      是被告確有受託為他人即乙○○、丙○○處理事務；再被
      告確有將附表8張支票均持向陳健杰借得款項等情，亦為
      被告於本院所不否認（本院卷第25頁），復據證人陳健杰
      於警詢，並於偵訊多次具結證述在卷（偵卷第27頁、偵緝
      卷第26、53頁），其中並證稱：甲○○說與丙○○有工程
      關係，支票是貨款，所以拿支票跟我借錢，一共拿20張，
      ‥‥期間我拿12張有兌現，另外8張總計450萬沒有兌現等
      語（偵緝卷第26頁），並有聲請支付命令狀影本、如附表
      所示之8支票影本暨退票理由單影本及陳健杰將附表編號3
      至8之支票託收存入帳戶之存摺影本在卷可佐；且查，被
      告並未將以附表支票向陳健杰借得之款項交予丙○○、乙○○等情，亦據證人即告訴人丙○○於偵訊具結證述在卷
      （偵卷第26頁、偵緝卷第28、29、54頁），並證稱：支票
      每次都是2張、2張給他，1張供借款用，一張是質押用。
      但是他質押的該張，他也會拿去使用。然後到期後由他將
      錢拿給我去存。被告應該是要把一半的錢交給我，另一半
      的票款錢如果拿去用，也要補錢給我。（檢察官問：另一
      張質押支票，如果他有拿去用，是否為妳准許？）因為先
      前他就有將質押的票拿去用，也有補錢給我，所以我信任
      他，他使用該支票，我也同意，但到期後他應該要還錢給
      我等語（偵緝卷第54頁），核與證人乙○○於本院證述相
      符（本院卷第43頁），且證人乙○○並於本院證稱：被告
      幫忙調現，三分利，我們開支票給被告，比如說，我們要
      借50萬元，要開兩張50萬元的支票，1張是借的，1張拿去
      押的，都是交給被告。（審判長問：1張借的，1張押的，
      是何意思？）1張借的，就是他要向其他金主調現來給我
      ，1張押的，就是放在被告那邊，等到我們過票之後，被
      告才把那張押的票還我。‥‥（審判長問：附表編號1、2
      也是開1張、押1張？）是的。所以我實際上是請被告幫忙
      借50萬元。（審判長問：附表3到6也是這樣？）是的。實
      際上是請被告幫忙借100萬元。（審判長問：編號7、8的
      票到期日是不同的，也是這樣開1張、押1張嗎？）這兩張
      是要借錢的，沒有押票等語（本院卷第44、45頁），顯非
      子虛，再參以依告訴人丙○○提出自93年3月間起至93年6
      、7月間止，其他委託被告借款而交付被告之支票明細中
      ，有兌現之金額已逾數百萬元，亦為被告、告訴人於偵訊
      供述在卷，告訴人丙○○甚至於93年7月1日匯款100萬元
      予持票人，使93年6月30日屆期退票支票得以註銷，亦有
      入戶電匯通知單可佐（偵卷第91頁），再觀之告訴人能明
      確細指述含附表支票及其他支票之歷次委託被告借款之每
      筆支票金額之往來情形（偵緝卷第31至108頁），更足佐
      證告訴人丙○○及證人乙○○上揭所述應堪採信，且告訴
      人丙○○對於持票人本應負擔票據債務，實無誣賴被告未
      交付本件款項，進而提出不實告訴之必要，是本件足認被
      告受託持附表支票借款，確有意圖為自己不法利益，而為
      違背其任務之行為，致損害於本人之財產。
（二）被告雖辯稱：有將借得款項交付乙○○云云，惟查：
    １其就借得款項之交付情形，先於偵訊供稱：上述的借貸，
      我陸續交給他共450萬，‥‥，我們第1次在銀行交付1張
      170萬支票，預扣30萬利息，第2次是在事務所，交付1張
      75萬支票，利息我不記得。第3、4次我忘了。‥‥第1次
      175萬現金，我是在臺中商業銀行大慶分行交給丙○○，
      他應該有轉存進他的帳戶，可是當天就跳票50萬元云云（
      偵卷第23頁）；後於偵訊供稱：我將錢放在牛皮紙裝好，
      交給乙○○先生，他是丙○○爸爸，‥‥當時拿錢給他時
      ，一些員工都有看到云云（偵緝卷第36頁）；其後於本院
      則供稱：我是親手把現金交給乙○○云云（本院卷第24頁
      ），且於本院對交付附表1至6所借得之款項予乙○○之在
      場之人，供稱：是在智晟公司烏日鄉○○路的工地的事務
      所2樓交給他，當時只有我、乙○○在場云云（本院卷第
      28頁），且供稱：（法官問：附表編號7的票借來的錢，
      你是何時交給乙○○的？）借到的錢我都是當天交給乙○○，我是在烏日民權路智晟的事務所那邊交給乙○○的，
      當時老闆娘就是乙○○的太太有在場。（法官問：附表編
      號8的票借來的錢，你是何時交給乙○○的？）我也是借
      到的當天就交給乙○○了，就是我拿到票的當天，我就拿
      給陳健杰，然後我就把借來的錢交給乙○○了。我也是在
      烏日智晟的事務所那邊交給乙○○的，我進去的時候，有
      一個工地的監工有看到，名字我忘記了，但是他沒有進去
      事務所裡面，也沒有看到我拿錢出來，只是有看到我要去
      找乙○○。‥‥（法官問：就你所述，丙○○在你交錢給
      乙○○的時候，都並沒有在場？）丙○○這4次都沒有在
      場云云（本院卷第29頁），則就附表8張支票借得款項究
      係交付現金或支票，交付地點係在銀行或智晟公司的事務
      所，究係有無其他員工在場目睹，前後所述屢次不同，均
      有不一，所述實難採信。
    ２且被告就附表8張支票借得款項究係交付予何人，於偵訊
      供稱：（檢察官：提示支票發票日期，時間是否記起來了
      ？）最後1次拿170萬給丙○○，那次是在銀行，時間是下
      午約3時20分左右，我是親自拿現金給丙○○云云（偵緝
      卷第37頁），被告既供稱係「最後1次」交付款項之情形
      ，理應記憶深刻，且應係思慮清楚始為陳述，然此部分實
      係告訴人丙○○之前委託被告借款之其他支票之交付款項
      情形，並非交付本件附表8張支票之借得款項，亦據告訴
      人丙○○於偵訊詳述該筆款項處理之票號、日期在卷（偵
      緝卷第37頁），反觀被告就其所指稱有交付170萬元借款
      予丙○○，究係指附表8張支票之何些支票之借得款項？
      該交付日期為何？均未能為詳細陳述，顯係以其他支票之
      借款交付情形混淆陳述為本件借款之交付；再參以被告於
      本院就附表8張支票借得款項之交付情形，一度又改稱：
      我是親手把現金交給乙○○云云（本院卷第24頁），並供
      稱：（法官問：就你所述，丙○○在你交錢給乙○○的時
      候，都並沒有在場？）丙○○這4次都沒有在場云云（本
      院卷第29頁），後於本院再次改稱：我有一次拿175萬元
      的現金，拿到銀行交給丙○○，讓他軋票，‥‥就是4張
      50萬元的云云（本院卷第46頁反面），其後於本院再改稱
      ：剛剛說的175萬元現金，應該不是附表編號3至6的支票
      ，應該是之前開的，我調給證人的等語（本院卷第47頁反
      面），足見被告就就附表8張支票借得款項曾否部分交予
      丙○○之情形，屢次供述反覆，前後所述不一，應係臨訟
      杜撰之詞，並非可採。
    ３被告倘真確有交付本件款項予告訴人丙○○，衡情理應積
      極協助債權人即執票人陳健杰向告訴人丙○○催討金錢，
      甚至採取法律手段，以減輕自己民事責任，豈可能與告訴
      人丙○○及證人陳健杰均避不見面？衡情除非被告對於附
      表所示8張支票已私自使用，臨訟心虛無法自圓其說，亦
      無法分別對告訴人及證人陳健杰有所交待，否則當不致此
      ，更足佐證被告所辯並非可採。
    事證明確，被告上揭犯行堪予認定。
三、核被告甲○○所為，係犯刑法第342條第1項之背信罪。被告
    多次背信犯行，時間緊接，犯罪構成要件相同，顯係基於概
    括犯意為之，為連續犯，論以一罪，並依法加重其刑。爰審
    酌被告本件背信犯行之動機、目的，其受託持票借款，未將
    借得款項交付委託人，使告訴人丙○○受有須負票據上責任
    之損害，再考其犯行之次數，附表支票之總金額，暨其犯後
    態度及其犯後遲未與告訴人進行和解，尚未賠償告訴人之損
    失等一切情狀，量處如主文所示之刑。
四、又查，被告行為後，刑法業已於95年7月1日修正施行，其中
    ：
（一）修正後刑法第2條第1項規定，已將新舊法律適用之「從新
      從輕」原則，改採「從舊從輕」原則，而此規定僅係規範
      行為後法律變更所生新舊法律比較適用之準據法，並非實
      體刑罰法律，自不生行為後法律變更之比較適用之問題，
      應逕行適用新法第2條第1項之規定，為「從舊從輕」之比
      較。
（二）又被告行為後，刑法第33條第5款亦於94年2月2日修正公
      布，並自95年7月1日起施行；修正後刑法第33條第5款規
      定「罰金：新臺幣一千元以上，以百元計算之」，與修正
      前刑法第33條第5款規定「罰金：一元以上」不同。比較
      新舊法結果，以舊法較有利於被告，故依刑法第2條第1項
      前段規定，本案關於刑法第342條第1項之法定刑罰金部分
      ，自應適用行為時之法律即修正前刑法第33條第5款規定
      決定其罰金部分之法定刑。
（三）至關於刑法第342條第1項之法定刑為罰金之「提高標準」
      之新舊法適用問題，因被告行為後，刑法施行法第1條之1
      於95年6月14日修正公布增訂。修正增訂之刑法施行法第1
      條之1規定：「中華民國九十四年一月七日刑法修正施行
      後（按指九十五年七月一日），刑法分則編所定罰金之貨
      幣單位為新臺幣。九十四年一月七日刑法修正時，刑法分
      則編未修正之條文定有罰金者，自九十四年一月七日刑法
      修正施行後，就其所定數額提高為三十倍。但七十二年六
      月二十六日到九十四年一月七日新增或修正之條文，就其
      所定數額提高為三倍」。且刑法施行法第1條之1之立法理
      由謂「刑法二十四年施行後，為解決國民所得經濟水準已
      大幅提昇問題，有關罰金罰鍰倍數之調整及銀元與新臺幣
      之折算標準，訂有罰金罰鍰提高標準條例及現行法規所定
      貨幣單位折算新臺幣條例，除罰金以一銀元折算三元新臺
      幣外，並將七十二年六月二十六日以前修正之刑法部分條
      文罰金數額提高為十倍，其後修正者則不再提高倍數，亦
      即刑法分則各罪罰金數額視為前開情形分別提高三十倍或
      三倍，考量新修正刑法施行後，不再適用現行法規所定貨
      幣單位折算新臺幣條例，為使罰金數額趨於一致，避免衍
      生新舊法比較適用問題，以緩和實務適用法律之衝擊，爰
      於不變動罰金數額之前提下，規定第二項如上」。查，本
      件被告所犯刑法第342條第1項之法定刑有罰金刑（銀元1
      千元以下），且為刑法分則編未修正之條文而定有罰金刑
      者；於刑法施行法第1條之1修正增訂前，其貨幣單位為銀
      元，罰金刑之提高標準應適用罰金罰鍰提高標準條例第1
      條之規定「依法律應處罰金、罰鍰者，就其原定數額得提
      高為二倍至十倍」，而再依現行法規所定貨幣單位折算新
      臺幣條例第2條規定：「現行法規所定金額之貨幣單位為
      圓、銀元或元者，以新臺幣元之三倍折算之」。如換算為
      新臺幣，則刑法第342條第1項之法定刑罰金刑部分，應為
      罰金新臺幣3萬元以下（1千元乘10乘3）。如適用刑法施
      行法第1條之1規定提高30倍，亦為新臺幣3萬元以下（1千
      元乘30）。是其關於法定刑為罰金部分之提高標準，「新
      舊法均無不利之情形」，依照前揭說明，本案關於刑法第
      342條第1項之法定刑罰金提高標準部分，自應適用裁判時
      之法律即刑法施行法第1條之1（最高法院96年度臺上字第
      827、1136號判決意旨參照）。
（四）修正前刑法第56條連續犯之規定，依修正後刑法業已修正
      公布刪除，此刪除雖非犯罪構成要件之變更，但顯已影響
      行為人刑罰之法律效果，自屬法律有變更，且新法既刪除
      連續犯，則被告上揭犯行須依同法第50條規定，分別論罪
      ，併合處罰，惟被告之犯行，依修正前刑法論以連續犯，
      則僅論以一罪，惟加重其刑，從而，經比較新舊法之結果
      ，仍應適用較有利於被告之行為時法律即舊法論以連續犯
      ，此有最高法院95年第8次刑事庭會議決議可資參照，是
      被告本件犯行，應依修正前刑法第56條規定論連續犯。
據上論斷，應依刑事訴訟法第299條第1項前段，刑法第2條第1項
、修正前刑法第56條、刑法第342條第1項，刑法施行法第1條之1
，判決如主文。
中    華    民    國    97    年    6     月    3     日
                  刑事第十庭    審判長法  官  賴妙雲
                                      法  官  陳得利
                                      法  官  黃家慧
上正本證明與原本無異。
如不服本判決，應於收受送達後10日內向本院提出上訴書狀（應
敘述具體理由並附繕本）。
上訴書狀如未敘述理由，應於上訴期間屆滿後20日內補提理由書
於本院。
                                      書記官  陳靖騰
中    華    民    國    97    年    6     月    3     日
附錄論罪科刑法條
錄本案所犯法條全文:中華民國刑法第342條
（背信罪）
為他人處理事務，意圖為自己或第三人不法之利益，或損害本人
之利益，而為違背其任務之行為，致生損害於本人之財產或其他
利益者，處5年以下有期徒刑、拘役或科或併科1千元以下罰金。
前項之未遂犯罰之。
附表：
┌──┬──────┬──────┬─────┬────┬───────┐
│編號│支票號碼    │簽發及交付時│發票日（年│支票面額│備        註  │
│    │            │間          │.月.日)   │        │              │
├──┼──────┼──────┼─────┼────┼───────┤
│ 1  │BCA0000000  │93年5月21日 │93.7.10   │50萬元  │被告持此2張支 │
├──┼──────┤或前數日    ├─────┼────┤票向陳健杰借得│
│ 2  │BCA0000000  │            │93.7.10   │50萬元  │100萬元扣除月 │
│    │            │            │          │        │息3分之款項。 │
│    │            │            │          │        │              │
├──┼──────┼──────┼─────┼────┼───────┤
│ 3  │BCA0000000  │93年5月30日 │93.7.31   │50萬元  │被告持此4張支 │
├──┼──────┤或前數日    ├─────┼────┤票向陳健杰貸得│
│ 4  │BCA0000000  │            │93.7.31   │50萬元  │200萬元扣除月 │
├──┼──────┤            ├─────┼────┤息3分之款項。 │
│ 5  │BCA0000000  │            │93.7.31   │50萬元  │              │
├──┼──────┤            ├─────┼────┤              │
│ 6  │BCA0000000  │            │93.7.31   │50萬元  │              │
├──┼──────┼──────┼─────┼────┼───────┤
│ 7  │BCA0000000  │93年7月1日或│93.8.10   │75萬元  │被告持此2張支 │
├──┼──────┤前數日      ├─────┼────┤票向陳健杰借得│
│ 8  │BCA0000000  │            │93.7.20   │75萬元  │150萬元扣除月 │
│    │            │            │          │        │息3分之款項。 │
├──┼──────┴──────┴─────┼────┼───────┤
│合計│                                      │450萬元 │              │
└──┴───────────────────┴────┴───────┘


司法院資訊處製作；財團法人民間司法改革基金會備份。
